臺灣花蓮地方法院刑事判決　　　　　　　100年度選訴字第2號
公　訴　人　臺灣花蓮地方法院檢察署檢察官
被　　　告　邱金妹
選任辯護人　吳順龍律師
被　　　告　林金珠
指定辯護人　余道明律師
上列被告因違反公職人員選舉罷免法案件，經檢察官提起公訴（
99年度選偵字第94號），本院判決如下：
    主  文
邱金妹共同犯公職人員選舉罷免法第九十九條第一項之交付賄賂
罪，處有期徒刑貳年。緩刑參年，並應於本判決確定之日起壹年
內，向公庫支付新臺幣拾伍萬元。褫奪公權參年。
林金珠共同犯公職人員選舉罷免法第九十九條第一項之交付賄賂
罪，處有期徒刑壹年捌月。緩刑參年，並應於本判決確定之日起
壹年內，向公庫支付新臺幣拾萬元。褫奪公權參年。
    事  實
一、邱金妹為司玉花（所涉違反公職人員選舉罷免法案件部分，
    另為不起訴處分）之生母，因司玉花係民國99年 6月12日投
    票選舉之花蓮縣豐濱鄉第19屆鄉民代表第 2選區候選人，邱
    玉妹與林金珠為使不知情之司玉花當選，乃共同基於對於有
    投票權之人交付賄賂，而約其為一定行使之犯意聯絡，由林
    金珠邀集設籍於花蓮縣豐濱鄉豐濱村，具該選區投票權之楊
    美玉、林新妹、林金珠之妹林錦花、宋阿結、董梅玉及林錦
    花之同居人林榮財（該 6人所涉妨害投票部分，另為判決）
    ，於99年6月初某日18時許聚集於花蓮縣豐濱鄉○○路264巷
    1 號林錦花住處，邱金妹即於當日前往上址進行拜票，並進
    入林錦花住處廚房，再由林金珠接續點呼楊美玉、林新妹、
    宋阿結與董梅玉分別進入廚房，由邱金妹當場交付每人各新
    臺幣（下同）3,000元之現金，並要求其等於99年 6月12 日
    上開豐濱鄉第 2選區代表選舉時，投票予司玉花，楊美玉、
    林新妹、宋阿結與董梅玉知悉其意，基於有投票權人收受賄
    賂之犯意，當場收受上開賄款，並允諾投票支持司玉花；邱
    金妹復接續於林錦花與林榮財於廚房洗手之際，交付林錦花
    與林榮財各 3,000元，要求林錦花與林榮財投票予司玉花，
    林錦花與林榮財知悉其意，亦基於有投票權人收受賄賂之犯
    意，當場收受上開賄款，並允諾投票支持司玉花。嗣法務部
    調查局花蓮縣調查站調查官接獲民眾檢舉，林錦花與林新妹
    並於調查官詢問時坦承有上開犯行，宋阿結並於偵查中主動
    繳回賄款3,000元，而悉上情。
二、案經法務部調查局花蓮縣調查站報告臺灣花蓮地方法院檢察
    署檢察官偵查起訴。
    理  由
一、按被告以外之人於審判外之言詞或書面陳述，除法律有規定
    者外，不得作為證據。當事人、代理人或辯護人於法院調查
    證據時，知有第159條第1項不得為證據之情形，而未於言詞
    辯論終結前聲明異議者，視為有前項之同意，刑事訴訟法第
    159條第1項、第159條之5第 2項分別定有明文。查本件認定
    事實所引用之供述證據，檢察官、被告邱金妹、林金珠及其
    等辯護人均未於言詞辯論終結前聲明異議，本院審酌該些供
    述證據之取得過程並無瑕疵，與本案待證事實間復具有相當
    之關聯性，以之為本案證據尚無不當，自得採為證據。
二、上揭犯罪事實，業據被告邱金妹及林金珠於偵訊及本院審理
    時均坦承不諱（見99年度選他字第276號卷，下稱選他276號
    卷，第35-41、49-50、72-80、90-93頁，本院卷第78頁），
    並經證人楊美玉、林新妹、林錦花、宋阿結、董梅玉、林榮
    財於調查站及偵訊時證述明確（見選他276號卷第1-5、9-12
    、19-22、42-47、50-51、54-62、64-65、68-69頁；99年度
    選他字第276號卷第2-5、7-8頁） ，復有扣押筆錄、扣押物
    品清單、花蓮縣豐濱鄉第19屆鄉民代表暨村長選舉選舉公報
    、司玉花戶籍謄本各 1份、證人楊美玉、林新妹、林錦花、
    宋阿結、董梅玉、林榮財個人戶籍資料查詢結果表 6份在卷
    （見99年選偵字第94號卷第21、38-42頁 ，本院卷第51頁背
    面）及證人宋阿結所收受之賄款 3,000元扣案可證，是依上
    揭補強證據已足認被告 2人之任意性自白，核與事實相符，
    本件事證明確，被告2人之犯行堪予認定。
三、論罪科刑：
(一)查投票行賄罪之處罰，分別規定於刑法第 144條及公職人員
    選舉罷免法第99條，而有法條競合之情形，公職人員選舉罷
    免法第99條為刑法第 144條之特別法，依特別法優於普通法
    之規定，應優先適用公職人員選舉罷免法。是核被告邱金妹
    與林金珠所為，均係犯公職人員選舉罷免法第99條第 1項之
    交付賄賂罪，其等間就上開犯行有犯意聯絡及行為分攤，均
    為共同正犯。按刑法於94年2月2日修正公布（95年7月1日施
    行）刪除連續犯規定之同時，對於合乎接續犯或包括的一罪
    之情形，為避免刑罰之過度評價，已於立法理由說明委由實
    務以補充解釋之方式，發展接續犯之概念，以限縮數罪併罰
    之範圍。而多次投票行賄行為，在刑法刪除連續犯規定之前
    ，通說係論以連續犯。鑑於公職人員選舉，其前、後屆及不
    同公職之間，均相區隔，選舉區亦已特定，以候選人實行賄
    選為例，通常係以該次選舉當選為目的。是於刪除連續犯規
    定後，苟行為人主觀上基於單一之犯意，以數個舉動接續進
    行，而侵害同一法益，在時間、空間上有密切關係，依一般
    社會健全觀念，難以強行分開，在刑法評價上，以視為數個
    舉動之接續實行，合為包括之一行為予以評價，較為合理，
    於此情形，即得依接續犯論以包括之一罪。否則，如係分別
    起意，則仍依數罪併合處罰，方符立法本旨（最高法院99年
    度第5次刑事庭會議決議參照）。查被告2人共同交付賄賂與
    楊美玉等6人，均係在99年6月初某日18時許之密接時間，於
    同一地點所為，且犯罪手法相同，顯係基於單一犯意而為，
    並侵害一個國家法益，依一般社會健全觀念，難以強行分開
    ，依上開說明，均應僅論以包括一罪。又被告 2人於偵查中
    自白犯行，均應依公職人員選舉罷免法第99條第 5項前段規
    定減輕其刑。
(二)爰審酌被告 2人無視選舉乃民主政治最重要表徵，賄選為敗
    壞選風之主要根源，各國莫不懸為厲禁，我國猶經年宣導呼
    籲不輟，被告邱金妹仍基於幫助女兒司玉花當選之目的，被
    告林金珠則基於與司玉花擔任同一婦女會幹部之情誼，共同
    為本件犯行之犯罪動機，行為之手段及分工內容，賄選之票
    數與金額，敗壞選風、對選舉公平性猶戕害甚深，犯罪後均
    坦承犯行，態度良好等一切情狀，各量處如主文所示之刑，
    以資儆懲。
(三)查被告邱金妹前曾因詐欺案件，經本院以84年易字第53號判
    處有期徒刑4月，緩刑3年，經臺灣高等法院花蓮分院駁回上
    訴，並宣告緩刑 5年確定，於89年10月10日執行期滿，緩刑
    未經撤銷，其刑之宣告失其效力，即視為未曾因故意犯罪受
    有期徒刑以上刑之宣告；被告林金珠前未曾因故意犯罪受有
    期徒刑以上刑之宣告等情，此有臺灣高等法院被告前案紀錄
    表 2份在卷可參，其等因一時失慮，致犯本罪，犯後均已坦
    承犯行，深具悔意，態度良好，經此次刑之宣告，應知警惕
    而無再犯之虞，本院認其所受宣告之刑，以暫不執行為適當
    ，爰均併諭知緩刑3年，以啟自新，並斟酌被告2人法紀觀念
    淡薄，為收預防其再度犯罪之效，爰依刑法第74條第2項第4
    款之規定，命被告邱金妹自本判決確定之日起 1年內，向公
    庫支付 15萬元，被告林金珠自本判決確定之日起1年內，向
    公庫支付10萬元，如未履行本判決所諭知之負擔情節重大者
    ，檢察官得依法聲請撤銷對被告所為之緩刑宣告，應併敘明
    。又被告2人係犯公職人員選舉罷免法第5章之罪，並經本院
    宣告如主文所示之有期徒刑，爰依公職人員選舉罷免法第11
    3條第3項規定，均宣告褫奪公權3年。
(四)按公職人員選舉罷免法第90條之1第3項（修正前）固規定預
    備或用以行求期約或交付之賄賂，不問屬於犯人與否，沒收
    之。但如其賄賂已交付與有投票權之人收受，因收受者係犯
    刑法第143條第1項之投票受賄罪，其所收受之賄賂應依同法
    條第 2項之規定沒收之，如全部或一部不能沒收時，追徵其
    價額。故犯投票行賄罪者，其已交付之賄賂自應依刑法第14
    3條第2項之規定於其對向共犯所犯投票受賄罪之從刑宣告追
    徵、沒收，不得再依上開公職人員選舉罷免法之規定沒收（
    最高法院95年度台上字第4995號判決意旨參照）。本件扣案
    之賄賂現金 3,000元，既已交付與有投票權之人宋阿結收受
    ，自應於其所犯投票受賄罪案件沒收，爰不於本件宣告沒收
    。
據上論斷，應依刑事訴訟法第299條第1項前段，公職人員選舉罷
免法第99條第1項、第5項前段、第113條第3項，刑法第11條前段
、第28條、第74條第1項第1款、第2項第4款、第37條第 2項，判
決如主文。
本案經檢察官林英正到庭執行職務。
中    華    民    國   100    年    9    月    20    日
                  刑事第三庭    審判長法  官 李世華
                                      法  官 湯國杰
                                      法  官 吳育汝
以上正本證明與原本無異。
如不服本判決應於收受送達後10日內向本院提出上訴書狀，並應
敘述具體理由。其未敘述上訴理由者，應於上訴期間屆滿後20日
內向本院補提理由書(均須按他造當事人之人數附繕本)「切勿逕
送上級法院」。
中    華    民    國   100    年    9     月    20    日
                                      書記官
附錄論罪科刑法條：
公職人員選舉罷免法第99條：
對於有投票權之人，行求期約或交付賄賂或其他不正利益，而約
其不行使投票權或為一定之行使者，處 3年以上10年以下有期徒
刑，得併科新臺幣1百萬元以上1千萬元以下罰金。
預備犯前項之罪者，處1年以下有期徒刑。
預備或用以行求期約或交付之賄賂，不問屬於犯人與否，沒收之
。
犯第1項或第2項之罪，於犯罪後 6個月內自首者，減輕或免除其
刑；因而查獲候選人為正犯或共犯者，免除其刑。
犯第1項或第2項之罪，在偵查中自白者，減輕其刑；因而查獲候
選人為正犯或共犯者，減輕或免除其刑。